臺灣高雄地方法院刑事判決　　　　　　 95年度交易字第215號
公　訴　人　臺灣高雄地方法院檢察署檢察官
被　　　告　丙○○
選任辯護人　林敏澤律師
　　　　　　陳慧敏律師
　　　　　　盧惠珍律師
上列被告因過失傷害案件，經檢察官提起公訴（94年度核退偵字
第621 號），本院判決如下：
    主  文
丙○○犯過失傷害致人重傷罪，處有期徒刑陸月，如易科罰金，
以銀元佰元（即新臺幣玖佰元）折算壹日。
    事  實
一、丙○○於民國94年3 月7 日下午4 時45分許，駕駛車牌號碼
    ZO-7791 號自用小客車搭載己○○，沿高雄市前鎮區○○○
    路南往北方向內側快車道行駛，途經該路與金福路口欲左轉
    金福路時，本應注意車輛行駛時，應遵守交通號誌之指示行
    車，而依當時情形，並無不能注意之情事，竟疏於注意，於
    上開交岔路口左轉號誌尚未亮起時即貿然左轉，適有甲○○
    騎乘車牌號碼YES-962 號重型機車沿中山四路北往南方向行
    駛於慢車道，因左前方視線為同向快車道待轉之大貨車擋住
    ，致忽見丙○○駕駛之自用小客車，緊急煞車行車不穩人車
    倒地撞及丙○○駕駛之自用小客車右後側，甲○○因而受有
    第5 、6 頸椎脫位、脊髓損傷致四肢癱瘓之重傷害。
二、案經甲○○訴由高雄市政府警察局前鎮分局報告臺灣高雄地
    方法院檢察署檢察官偵查起訴。
    理  由
一、證據能力部分：
(一)、按被告以外之人，於審判外之言詞或書面陳述，除法律有規
    定者外，不得作為證據；又被告以外之人（包括證人、鑑定
    人、告訴人、被害人及共同被告等）於檢察事務官、司法警
    察官或司法警察調查中所為之陳述，與審判中不符時，其先
    前之陳述具有較可信之特別情況，且為證明犯罪事實存否所
    必要者，得為證據，刑事訴訟法第159 條第1 項、第159 條
    之2 分別定有明文。是被告以外之人於司法警察（官）調查
    中所為之陳述，依刑事訴訟法第159 條第1 項規定，係屬傳
    聞證據，原則上無證據能力，惟如該陳述與審判中不符時，
    其先前之陳述具有較可信之特別情況，且為證明犯罪事實存
    否所必要者，依同法第159 條之2 規定（即刑事訴訟法第15
    9 條第1 項所指之「除法律有規定者外」），始例外認為有
    證據能力；如該陳述與審判中相符時，因該陳述並不符合刑
    事訴訟法第159 條之2 有關傳聞例外之規定，故不得作為認
    定本案犯罪事實有無之證據，此時，當以證人於審判中之陳
    述作為證據。另所謂「前後陳述不符」之要件，應就前後階
    段之陳述進行整體判斷，以決定其間是否具有實質性差異，
    惟無須針對全部陳述作比較，陳述之一部分有不符，亦屬之
    。又「證明犯罪事實之存否所必要」，即使用證據之必要性
    ，係指因無法再從同陳述者取得證言，而有利用原陳述之必
    要性，只要認為該陳述是屬於與犯罪事實存否相關之事實，
    並為證明該事實在實質上之必要性即可。而「具有可信之特
    別情況」，係指依陳述時之外部客觀情況而言，足以令人相
    信該陳述是虛偽之危險性不高，必須綜合該陳述是否未受到
    外力影響；陳述人之觀察、記憶、表達是否正確及有無偽證
    之各項因素，而為判斷。經查：證人甲○○、丁○○（即A1
    ）、庚○○於警詢時所為之陳述與審判中相符，依前開說明
    ，應以其審判中所述作為證據，渠等於警詢所述應無證據能
    力。
(二)、按被告以外之人於偵查中向檢察官所為陳述，除顯有不可信
    之情況者外，得為證據，刑事訴訟法第159 條之1 第2 項定
    有明文。偵查中對被告以外之人所為之偵查筆錄，或被告以
    外之人向檢察官所提之書面陳述，性質上均屬傳聞證據。惟
    現階段刑事訴訟法規定檢察官代表國家偵查犯罪、實施公訴
    ，依法其有訊問被告、證人及鑑定人之權，證人、鑑定人且
    須具結，而實務運作時，檢察官偵查中向被告以外之人所取
    得之陳述，原則上均能遵守法律規定，不致違法取供，其可
    信度極高。職是，被告以外之人前於偵查中已具結而為證述
    ，除反對該項供述得具有證據能力之一方，已釋明「顯有不
    可信之情況」之理由外，不宜即遽指該證人於偵查中之陳述
    不具證據能力。證人丁○○、庚○○、乙○○、己○○於偵
    查中以證人身分具結後之陳述，被告及辯護人均未曾提及檢
    察官在偵查時有不法取供之情形，且未釋明上開供述有顯不
    可信之情況，依前述說明，該等證人於偵查中之證言自具有
    證據能力。
二、訊據被告丙○○固不否認於前揭時地駕車與告訴人甲○○騎
    乘之重型機車發生碰撞乙節，惟矢口否認有何過失致重傷害
    犯行，辯稱：伊當時係依左轉綠燈號誌指示左轉，並未違規
    ，告訴人自己超速行駛闖紅燈，不當煞車而打滑，倒地後人
    車滑行擦撞伊駕駛之自用小客車右後側才受傷，伊無過失，
    伊本身患有心臟病，當時又係駕車搭載公司長官己○○，不
    可能闖紅燈云云，惟查：
(一)、被告於上揭時地，駕駛車牌號碼ZO-7791 號自用小客車搭載
    己○○，沿高雄市前鎮區○○○路南往北方向內側快車道行
    駛，途經該路與金福路口欲左轉金福路時，未等待左轉號誌
    燈號指示即貿然左轉行駛，適有告訴人甲○○騎乘車牌號碼
    YES-962 號重型機車沿中山四路北往南方向行駛於慢車道，
    因左前方視線為同向快車道待轉之大貨車擋住，忽見被告駕
    駛之自用小客車駛至，遂緊急煞車致行車不穩人車打滑倒地
    撞及丙○○駕駛之自小客車右後側，告訴人甲○○因而受有
    第5 、6 頸椎脫位、脊髓損傷致四肢癱瘓重傷害之事實，業
    據證人即告訴人甲○○於本院審理證述綦詳（見本院交易卷
    一第166 、171 、178 頁），核與證人丁○○於偵查中結證
    稱：我當時開車在金福路口等紅燈，是金福路由綠燈變成紅
    燈，中山路是紅燈變綠燈，我是第一輛車，停等時，看到一
    部自用小客車停在中山四路的車道上，準備左轉，之後幾部
    車經過後，小客車就起步左轉，快到金福路口時，有機車騎
    過來，機車騎士好像有看到小客車，就緊急煞車滑倒，之後
    再撞到那部車子，當場另有一位義交目擊，我和義交都有跟
    小客車駕駛人說該處紅燈才能左轉等語（見核退偵卷第69、
    70頁）及於本院審理時證述：94年3 月7 日下午4 時許我在
    金福路上等紅燈，看到肇事的自用小客車在中山四路左轉綠
    燈尚未亮起時即左轉金福路，接著有一部機車騎到路口，機
    車煞車之後滑倒等語（見本院交易卷一第174 、175 頁）；
    證人庚○○於偵查中證述：我是協助指揮交通的義交，有目
    擊本件車禍事故，事故發生前面朝中山四路南下的車道站在
    鐵路平交道旁的樹叢前，機車騎士沿中山四路機場方向行駛
    ，自用小客車是從對向左轉過來，就撞到了，當時中山四路
    南北雙向都是綠燈，左轉綠燈還沒亮起，車禍發生後我還有
    看燈號，當時慢車道還是綠燈等語（見核退偵卷第95、96頁
    ）等語及於本院審理時證述：我有看到肇事的自用小客車轉
    進來，機車行駛的車道是綠燈，自用小客車在左轉綠燈還沒
    有亮就左轉，就發生碰撞等語相符（見本院交易卷第35、36
    頁）。告訴人甲○○因人車倒地滑行與被告駕駛之自用小客
    車發生碰撞受有第5 、6 頸椎脫位、脊髓損傷致四肢癱瘓重
    傷害之事實，除有高雄醫學大學附設中和紀念醫院、中山醫
    學大學附設復健醫院、童綜合醫院診斷證明書各1 紙附卷可
    憑外，並經本院當庭勘驗無誤，此外並有高雄市政府警察局
    交通大隊道路交通事故現場圖、道路交通事故調查報告表（
    一）、（二）、交通事故談話紀錄表、現場照片可資佐證。
    衡情，證人丁○○、庚○○與本件告訴人、被告均不相識，
    亦無仇隙，證人庚○○於案發當時係執行勤務之交通義勇警
    察（簡稱義交），實無構陷被告之動機，況且證人庚○○於
    案發後在事故現場接受交通警察製作談話紀錄時即明確陳述
    當時北往南方向是綠燈，衡情，當時距離事故發生不久，證
    人尚無時間、動機去編造與目擊情況不符之事實，故渠等於
    偵查中及本院審理時仍證述相同之詞，應堪採信。
(二)、證人丁○○、庚○○於本院審理時雖均證稱：被告並非伊等
    於事故現場肇事自用小客車之駕駛人等語。然被告於94年3
    月7 日下午4 時45分許，駕駛車牌號碼ZO-7791 號自用小客
    車搭載己○○，沿高雄市前鎮區○○○路南往北方向內側快
    車道行駛乙節，此為被告所不爭執，證人己○○於本院審理
    時亦證稱：94年3 月7 日下午4 時許，被告開車到機場接我
    ，要一同前往某同事岳母的喪禮，我乘坐於被告駕駛自用小
    客車之右前座，在擔任陽明海運台灣區負責人期間，常南下
    高雄出差，都是由被告到機場接我等語（見本院交易卷二第
    63、67、68頁）。衡情，公司上司南下出差，下屬前往接機
    ，應無由上司駕車之理，況且本件事故之責任歸屬未明，被
    害人傷勢甚重，請求損害賠償金額亦高，被告實無頂替己○○之必要，故被告自陳上情，應可採信，被告確係本院肇事
    自用小客車之駕駛人，亦可認定。
(三)、辯護人雖以：證人丁○○就本件事故告訴人甲○○人車倒地
    後如何與被告駕駛之自用小客車發生碰撞、其停等紅燈多久
    目睹車禍、被告可以左轉時之燈號為何、被告駕駛之自用小
    客車排氣量係1600CC或2000CC等節，前後證述有矛盾，顯見
    記憶模糊，又曾經接到告訴人母親的電話，與告訴人於訴訟
    期間過從甚密，有偏頗之虞等語為被告辯護，然而：
１、關於本件肇事機車與自用小客車碰撞之情形，證人丁○○證
    述雖不盡相同，然此係因詢問、詰問之過程要求證人回答詳
    細程度所致，況且，證人丁○○就被告駕車左轉接近路口，
    告訴人騎乘機車緊急煞車後倒地滑行等節，均指證不移，又
    被害人人車倒地後滑行與被告汽駕駛之自用小客車碰撞係發
    生在瞬間，證人丁○○於本院審理期日證述時距離第一次警
    詢已1 年餘，且機車倒地後之碰撞情形相較於被告駕車如何
    左轉、被害人見到被告駕駛之自用小客車後之反應等節，僅
    屬次要，證人因此未能精確描述機車倒地滑行如何碰撞自用
    小客車之情形，尚與常情無違，要難因此即為有利被告之認
    定。
２、證人丁○○於偵查中雖證稱：我在該處停不到30秒就發生車
    禍等語；另於本院審理時證稱：（你停多久，被告才到那路
    口？）約10秒等語。然證人丁○○於偵查中係證述其停等紅
    燈至目睹【車禍發生】之時間，於本院審理時則係針對其停
    等至看到被告抵達中山四路路口【準備左轉】時間，兩次證
    述所對應的問題並不相同，辯護人據此認證人丁○○之證述
    前後矛盾，應有誤會。
３、證人丁○○於偵查中雖證稱：我和義交都有跟開車的人說，
    該處紅燈才能左轉等語；另於本院審理時證稱：第三時相中
    山路直行紅燈才能左轉等語。然證人丁○○於本院審理時明
    確證稱：車禍發生前、後機車道（即北往南方向）都是綠燈
    ，南往北方向左轉金福路的汽車，必須要等北往南方向變成
    紅燈才可以左轉等語（見本院交易卷一第176 頁、卷二第28
    頁），且經本院兩度傳喚均指證不移。又事故現場之號誌係
    設定特殊三時相運作，第一時相開放中山四路南往北直行，
    北往南快慢車道皆直行；第二時相開放中山四路南往北繼續
    直行兼左轉金福路，北往南快慢車道紅燈皆允許右轉金福路
    ，第三時相開放金福路西往東通行，中山四路北往南快慢車
    道繼續紅燈允許右轉金福路，業經本院到場勘驗無誤，有勘
    驗筆錄可憑，並有高雄市政府交通局95年10月3 日高市交四
    字第0950036713號函在卷足參。是以，證人丁○○證述：該
    處紅燈才能左轉，係就時相開放通行之情形描述方式不同所
    致，並無錯誤。至其證稱中山四路南往北方向必須第三時相
    才能左轉乙節，雖與實際設置號誌時相有異，然其確實目睹
    車禍發生前、後之號誌，已如前述，又清楚知悉被告必須等
    待中山四路北往南方向紅燈才能左轉，尚難僅以其對於時相
    之次序描述稍有出入而否定其證言之可信。
４、證人丁○○對於肇事自用小客車之排氣量前後證述雖有不符
    ，然車子之廠牌、排氣量、外觀如何，僅係本件事故之枝節
    ，且事故發生後肇事之自用小客車停留於現場，因此對於肇
    事車輛之型式未特別注意而留下深刻印象，亦不無可能，不
    得因此推論證人對於事故發生經過之全部記憶均已模糊。
５、證人丁○○雖於本院審理時證稱：被害人母親有打電話感謝
    我在現場對被害人的幫助，在到庭做證前，亦曾與被害人家
    屬見面1 次、電話聯繫1 、2 次等語，證人丁○○於做證前
    固曾與被害人家屬有往來，然證人丁○○於本院審理時除證
    稱係肇事之自用小客車違規左轉外，更指認被告並非肇事自
    用小客車之駕駛人，衡情如證人因與被害人家屬往來而有偏
    頗，豈有證述有利被告證詞之理。
(四)、辯護人又以：證人庚○○歷次證述事故發生時其所在位置不
    同、兩車碰撞前機車煞車、自用小客車車速快慢、現場車流
    量之情形、證人庚○○於本院審理時作證時之表現明顯對於
    被告有敵意等語為被告辯護，惟查：
１、證人庚○○目擊本件事故時之所在位置，係中山四路北往南
    方向慢車道旁平交道樹叢前，此節已經本院到事故現場勘驗
    無誤，並有高雄市政府警察局標示證人所在位置之道路交通
    事故現場圖可憑（見本院交易卷依第231 頁）。證人庚○○
    接受道路交通事故談話紀錄時陳述：我剛好西向東面向中山
    金福路口等語（見核退偵卷第89頁；偵查中證述：當時我面
    朝中山路南下（往機場方向）的車道，站在鐵路平交道前一
    些的樹叢上【（當庭在照片上畫出所在的位置），見核退偵
    卷第95頁、76頁】等語，其雖以不同方式描述當時所在位置
    ，然所指之地點均一致，辯護人指摘證人庚○○此部份證述
    顯然矛盾，有偽證之嫌，似有誤解。
２、證人庚○○證述：肇事之自用小客車並未於路口停等即左轉
    ，機車並未煞車，案發當時車輛不多等語，雖與證人甲○○
    、丁○○證述肇事自用小客車、機車於事故發生前之行進情
    形及檢察官勘驗案發時間該路段之交通流量等節互異。然在
    事故發生前，無人會預期下一刻即將發生車禍而刻意準備，
    因此於事故發生後回想車禍發生前之情況，往往與實情稍有
    出入，亦屬常情，況且證人庚○○於目擊車禍發生後確曾注
    意當時之中山四路北往南方向車道之燈號為綠燈，其特別留
    意所產生的記憶，應值採信，不得以其部分證言有誤，即認
    其全部證言均不可採。
３、證人庚○○於本院審理時證稱：被告並非肇事自用小客車之
    駕駛人。姑不論證人是否此部份記憶有誤，單就其證言內容
    ，即屬有利被告之證據，亦可見證人庚○○證述事故發生經
    過，並無因告訴人傷勢嚴重即出於同情之心而構陷被告，辯
    護人以證人庚○○開庭態度明顯對被告及辯護人有敵意，主
    張其證詞不可採信，應屬臆測。
(五)、被告雖以前揭情詞置辯，證人己○○雖於偵查中及本院審理
    時亦均證稱：被告駕駛自用小客車左轉時之燈號係直行、左
    轉箭頭綠燈云云，然己○○並非駕駛人，對於燈號變換情形
    之注意力本不如駕駛人集中，況且當時事故尚未發生，無人
    會在預期下一刻即將發生車禍而特別留意沿途經過路段之燈
    號變換，因此於事故發生後回想車禍發生前之情況，往往與
    實情稍有出入，又參以證人己○○於本院審理時證稱：被告
    於中山四路欲左轉金福路時在路口停等之燈號為左轉紅燈、
    直行綠燈。然本件事故現場迭經檢察官、本院前往勘驗、高
    雄市政府交通局函覆該路段交通號誌之變換情形，均無證人
    己○○證述「左轉紅燈、直行綠燈」之情形，足見，證人己○○於事故發生後回憶左轉時之燈號，是否與事實相符，顯
    有可疑，仍不得採為有利被告之證據。至於被告固因患有心
    臟病而有謹慎駕駛之習慣，且搭載上司不至於故意違規，然
    觀諸被告之道路交通事故談話紀錄，被告對於其左轉金福路
    時之號誌陳述亦與該路段號誌設置情形不符，故不能排除本
    件被告有誤看燈號之情形，尚難因此即為有利被告之認定。
(六)、綜上，被告未等待中山四路南往北方向左轉號誌燈號亮起即
    左轉至告訴人受有重傷害之事實，應可認定。至辯護人請求
    調取證人丁○○警詢、偵訊錄音光碟，以確定證人證述所見
    車禍發生之過程、當時燈號之真實性，然辯護人於準備程序
    中以證人丁○○於警詢所述係審判外之陳述，主張無證據能
    力，且證人丁○○警詢所述因與審判中證數內容相符，不符
    合傳聞法則之例外不得作為證據，已如前述，故自無再行調
    取勘驗錄音內容之必要；證人丁○○就被害人人車倒地後如
    何滑形撞到被告駕駛之自用小客車、中山四路南往北方向何
    時可以左轉金福路，均已到庭經交互詰問後證述明確，本院
    認此部份待證事實已臻明瞭，故無調查之必要，復此敘明。
三、按車輛行駛至交岔路口，應遵守燈光號誌之指揮，道路交通
    安全規則第102 條第1 項第1 款定有明文。觀諸車禍發生當
    時之天候晴朗、有日間自然光線、柏油路面、路面乾燥、無
    缺陷、亦無障礙物、視距良好，被告並無不能注意之能事，
    竟疏於注意，駕駛汽車疏未遵守燈光號誌之指揮，致肇本件
    車禍使告訴人因而受傷，其就本件車禍之發生具有過失，應
    至為明灼。又被告之過失行為與告訴人受重傷間，有相當因
    果關係，事證明確，被告犯行洵堪認定，應依法論科。
四、核被告所為，係犯刑法第284 條第1 項後段之過失致重傷害
    罪。被告於肇事後留待車禍現場，嗣於司法警察到場處理時
    主動承認肇事等情，業經證人即據報到場處理之警員乙○○
    於偵查中結證明確（見核退偵卷第70頁），堪認被告符合自
    首之要件，應依修正前刑法第62條前段規定減輕其刑。原審
    酌被告駕駛自用小客車未注意遵守號誌之指示，率然左轉，
    致被害人避煞不及而受重傷，迄今頸部以下四肢無法活動，
    呈癱瘓狀態，受害情節不輕，惟念被告並無前科，且有與告
    訴人和解之意願，僅因雙方對於負擔金額認知不同致無法達
    成和解，犯後態度尚佳等一切情狀，量處如主文所示之刑，
    並諭知易科罰金之折算標準。
五、新舊法比較：
(一)、法定罰金刑部分：被告行為後，刑法第33條第5 款業於95
    年7 月1 日公佈施行規定：「罰金：新臺幣1 千元以上，以
    百元計算之。」，與修正前刑法同條款規定「罰金：1 元以
    上。」不同。比較新舊法結果，以舊法較有利於行為人，揆
    諸上開準據法，本案關於刑法第284 條第1 項之法定刑罰金
    部分，自應適用行為時之法律即修正前刑法第33條第5 款規
    定決定其罰金部分之法定刑。
(二)、易科罰金部分：行為人於犯罪時即修正前刑法第41條第1項
    前段規定：「犯最重本刑為5 年以下有期徒刑以下之刑之罪
    ，而受6 個月以下有期徒刑或拘役之宣告，因身體、教育、
    職業、家庭之關係或其他正當事由，執行顯有困難者，得以
    1 元以上3 元以下折算1 日，易科罰金。」，又其行為時之
    易科罰金折算標準，廢止前罰金罰鍰提高標準條例第2 條前
    段規定，就其原定數額提高為100 倍折算1 日，則本件受刑
    人行為時之易科罰金折算標準，應以銀元300 元折算1 日，
    經折算為新臺幣後，應以新臺幣900 元折算為1 日。惟95年
    7 月1 日修正公佈施行之刑法第41條第1 項前段則規定：「
    犯最重本刑為5 年以下有期徒刑以下之刑之罪，而受6 個月
    以下有期徒刑或拘役之宣告者，得以新臺幣1 千元、2 千元
    或3 千元折算1 日，易科罰金。」比較修正前後之易科罰金
    折算標準，以95年7 月1日 修正公佈施行前之規定，較有利
    於行為人，則應依刑法第2條 第1 項前段，適用修正前刑法
    第41條第1 項前段規定，定其折算標準。
(三)、自首部分：被告行為後刑法第62條業於94年2 月2 日修正公
    佈，並自95年7 月1 日起施行；修正後刑法第62條規定「對
    於未發覺之罪自首而受裁判者，得減輕其刑。」，與修正前
    刑法第62規定「對未發覺之罪自首而受裁判者，減輕其刑。
    」不同。比較新舊法結果，以舊法自首應減輕其刑較有利於
    行為人，新法並無對被告較為有利之情形，故依刑法第2 條
    第1 項前段規定，自應適用行為時之法律即修正前刑法第62
    條規定，減輕其刑。
據上論斷，應依刑事訴訟法第299 條第1 項前段、刑法第2 條第
1 項前段、第284 條第1 項後段、修正前刑法第41條第1 項前段
、第62條，罰金罰鍰提高標準條例第1條前段、（廢止前）第2條
，判決如主文。
本案經檢察官戊○○到庭執行職務。
中　　華　　民　　國　　96　　年　　3 　　月　　29　　日
                  刑事第一庭    審判長法  官  陳明富
                                      法  官  方百正
                                      法　官  陳宛榆
以上正本證明與原本無異。
如不服本判決，應於判決送達後10日內，向本院提出上訴狀。
                                      書記官  劉甄庭
中　　華　　民　　國　　96　　年　　3 　　月　　29　　日
附錄本判決論罪之法條
中華民國刑法第284條
因過失傷害人者，處6 月以下有期徒刑、拘役或5 百元以下罰金
，致重傷者，處1 年以下有期徒刑、拘役或5 百元以下罰金。
從事業務之人，因業務上之過失傷害人者，處1 年以下有期徒刑
、拘役或1 千元以下罰金，致重傷者，處 3 年以下有期徒刑、
 拘役或2 千元以下罰金。
